臺灣臺中地方法院民事判決
110年度訴字第2809號
原      告  仲強投資股份有限公司

法定代理人  楊誠斌  
訴訟代理人  蔡振宏律師
被      告  陳清文  
            周惠如  
共      同
訴訟代理人  周進文律師
上列當事人間分割共有物事件，本院於民國111年8月10日言詞辯
論終結，判決如下：
    主    文
一、兩造共有坐落臺中市西區後壠子段286-278（面積81平方公
    尺）、286-293（面積23平方公尺）、286-298地號土地（面
    積39平方公尺）應予分割如附圖一所示；其中編號A1、A3、
    A2部分所示土地（面積40.5平方公尺、11.5平方公尺、19.5
    平方公尺）分配予被告維持共有；編號B1、B3、B2部分所示
    土地（面積40.5平方公尺、11.5平方公尺、19.5平方公尺）
    分配予原告。
二、訴訟費用由兩造按附表所示訴訟費用分擔比例負擔。
    事實及理由
一、原告主張：
(一)坐落臺中市○區○○○段0000000○0000000○0000000地號土地(下
    合稱系爭土地)為兩造所共有，各共有人之應有部分比例均
    如附表所示，且無法令禁止分割或依其使用目的不能分割情
    事，兩造間復未定有不分割期限之契約，惟因兩造無法達成
    分割之協議，爰依民法第823條第1項前段規定，訴請分割系
    爭土地。
(○)000-000、000-000號土地之地形原即屬不規則狀，不易針對
    單獨地號取二分之一分割，故應合併整體分割。又訴外坐落
    同段288、288-6號土地為原告單獨所有，而288號土地正臨
    五權西三街與五權三街路口，正面路寬超過7公尺至15公尺
    ，有最小寬度3.5公尺之限制，288地號土地臨路目前寬度為
    2.3公尺，若將附圖二(參見本院卷第215頁)X1區域分歸原告
    所有，則加計XI區域之臨路部分3.1公尺後，即可使總臨路
    寬度增至5.4公尺，符合臺中市畸零地使用自治條例第2條規
    定，可充分發揮地利。是原告所提之分割方案，對兩造之影
    響程度最低，且被告可不拆除現使用之停車棚，顯對被告有
    利，另遭第三人占用即如附圖三所示Ｃ區部分土地分歸兩造
    共同承擔，亦無偏頗，復可增加地利，乃為最佳之分割方案
    。反觀被告所提之分割方案，既未積極增加被告自身之利益
    ，且使原告所有坐落同段288號土地仍無法取得足夠之臨路
    寬度，而維持無法興建之窘境，進而間接迫使原告須以高價
    向被告購買「系爭土地其分別共有之部分」及同段臨五權西
    三街之「286-296地號」土地，並使兩造之土地均面臨綠園
    道退縮六米而難以使用之問題，造成兩造之土地皆無法發揮
    地利，顯與分割共有物謀求最大地利之精神違背。
(三)被告陳清文與被告2人之子陳志鴻所共有之000-000號土地，
    有面臨道路，故被告如分得附圖二Y1所示土地，尚可從000-
    000號土地通行，況附圖三B區之停車棚為被告所興建占用，
    該停車棚現即係透過000-000號土地對外通行，堪認Y1部分
    並非袋地。此外，與系爭土地相鄰之000-000號土地亦為被
    告所共有，286-257、286-136、000-000號土地為陳志鴻單
    獨所有，000-000號土地則為被告周惠如單獨所有，被告二
    人既與陳志鴻有親屬關係，自得通行上開相鄰之土地，益徵
    Y1部分確非袋地，X1、Y1之土地價值相差亦非懸殊。
(四)並聲明：系爭土地應分割如附圖二所示，其中編號X1、X3、
    X2部分分歸原告所有，編號Y1、Y3、Y2部分分歸被告維持共
    有。
二、被告答辯：
(○)000-000號土地與000-000號土地之公告現值不同，價值亦有
    差異。且該部分土地遭鄰房占用，如將遭占用土地分歸一造
    取得，顯不公平。又286-278地土地南邊界址為該土地唯一
    對外通路，原告主張之分割方案，將該唯一對外通路全部分
    歸原告取得，將使附圖二Y1土地成為袋地，使用價值將嚴重
    減損，Y1土地價值將遠低於X1土地。原告主張之分割方案，
    顯不利於被告，有失公平。而如依被告提出如附圖一所示之
    分割方案(見本院卷第217頁)，000-000號土地南邊界址之唯
    一對外通路，兩造可各自取得一半寬度，兩造分得土地皆可
    對外通行，應屬公平合理。另原告所有之288號土地，本係
    依法不能申請興建房屋之土地，亦與系爭土地之分割無關。
    原告欲以不利於被告之分割方案，達成其所有之288地號土
    地能申請興建房屋之目的，顯非公平。
(二)訴外坐落同段之000-000號土地，雖係被告陳清文與陳志鴻
    共有，但000-000號土地所有權人與000-000號土地之所有權
    人既非完全相同，被告自不應因000-000號土地面臨馬路，
    而須接受分配取得成為袋地之附圖二Y1部分土地。況附圖二
    Y1土地既因分割而成為袋地，依民法第789第1項前段規定，
    日後即應通行X1部分土地，將使二造之法律關係更複雜，自
    非可採。本件本應以286-278地號土地分割後，兩造各自分
    得之面積、地形、道路聯絡等情事綜合判斷，不應考慮其他
    土地能否符合建築法規或可否通行，而扭曲本件系爭土地之
    分割方案。依被告之分割方案，兩造取得之286-278地號土
    地各有連接五權三街，既符合兩造之最大利益，該等土地現
    無法興建房屋，復係既存之事實，自不應捨棄被告利益，以
    成就原告一己之利益。
(三)並聲明：駁回原告之訴。　　
三、得心證之理由：
(一)原告主張系爭土地為兩造所共有，應有部分如附表所示，使
    用分區為第二種住宅區。訴外288、288-6號土地為原告單獨
    所有，訴外000-000號土地為被告陳清文與訴外人即陳清文
    之兒子陳志鴻共有之事實，有系爭土地登記謄本(見本院卷
    第91-101頁、第39-41頁、第345)、地籍圖謄本(本院卷第27
    頁)、使用分區證明(見本院卷第000-0-000-0頁)為證。又訴
    外坐落同段000-000號土地亦為被告所共有，286-257、286-
    136、000-000號土地為陳志鴻單獨所有，000-000號土地為
    被告周惠如單獨所有，亦有土地登記謄本在卷可按(見本院
    卷第347-359頁)。再原告主張系爭土地現況如附圖三所示，
    附圖三A區之貨櫃為被告陳清文所有、B區之停車棚為被告所
    興建占用、C區為「臺中市○區○○○街00號」房屋之所有權人
    占用，亦經本院會同兩造勘驗現場及囑託臺中市中山地政事
    務所測量，製有勘驗筆錄、附圖三在卷可稽（見本院卷第16
    1-165頁、第169-171頁)，且為被告所不爭執，均堪認定。
(二)按各共有人，除法令另有規定外，得隨時請求分割共有物。
    但因物之使用目的不能分割或契約訂有不分割之期限者，不
    在此限，民法第823條第1項定有明文。查系爭土地為兩造所
    共有，並無法令禁止分割或因物之使用目的不能分割或訂有
    不分割期限約定之情形，業如前述，則原告依前開規定請求
    分割系爭土地，洵屬有據。
(三)次按分割之方法不能協議決定，或於協議決定後因消滅時效
    完成經共有人拒絕履行者，法院得因任何共有人之請求，命
    為下列之分配：以原物分配於各共有人，民法第824條第2項
    第1款前段定有明文。又法院裁判分割共有物，須斟酌各共
    有人之利害關係、使用情形、共有物之性質及價值、經濟效
    用，以符合公平經濟原則，其分割方法始得謂為適當（最高
    法院110年度台上字第1641號判決意旨參照）。且按分割共
    有物以消滅共有關係為目的，法院裁判分割共有土地時，除
    該土地內，有部分土地因使用目的不能分割 (如為道路) 或
    部分共有人仍願維持共有關係，或部分當事人因繼承關係須
    就分得之土地保持公同共有者外，應將土地分配於各共有人
    單獨所有。查，被告二人同意維持共有(見本院卷第138頁)
    ，合先敘明。且查：
1、按土地因與公路無適宜之聯絡，致不能為通常使用者，土地
   所有人依民法第787條規定，得通行周圍地以至公路。又同法
   第789條第1項規定，因土地一部之讓與或分割，致有不通公
   路之土地者，不通公路土地之所有人，因至公路，僅得通行
   受讓人或讓與人或他分割人之所有地。查，原告所提出如附
   圖二所示分割方案，其中分歸被告維持共有之Y1部分，須藉
   由000-000號土地方可與道路相通，為兩造所是認(見本院卷
   第364頁)。而依被告提出如附圖一所示分割方案，則因原告
   可通行其單獨所有之288地號土地，故無使原告分得之土地成
   為袋地情形，亦為原告所不爭執(見本院卷第292-293頁)，均
   堪認定。是依上開說明，原告提出之分割方案，既使被告分
   得之Y1土地，須透過有被告以外之人之共有人之000-000號土
   地，使得對外通行，則Y1部分即屬袋地無疑，不因Y1現實際
   上可通行000-000號土地而有不同。則原告主張之分割方案既
   使被告分得之Y1部分土地成為袋地，且依民法第789條第1項
   規定，日後須通行X1土地，造成兩造之法律關係複雜化，顯
   非公平、適宜之分割方案。又被告並不主張如附圖三被告興
   建之鐵架車棚占用附圖一B1部分土地無庸拆除之利益，原告
   以被告無庸拆除該車棚為附圖二分割方案可採之理由，即非
   可取。是被告抗辯原告為達其所有之土地可興建房屋之目的
   ，所提出之附圖二分割方案，對被告而言顯失公平，復使兩
   造之法律關係複雜化等語，即堪採信。
2、被告所提出如附圖一所示分割方案，雖造成分歸二造及訴外
   由原告單獨所有之土地仍然無法建築，惟該等無法建築情況
   ，並非因採如附圖一所示分割方法所致，為原告所不爭執(見
   本院卷第293頁)。且286-278地號土地南邊界址為該土地唯一
   對外通路，依被告如附圖一所示分割方案，286-278地號土地
   南邊界址之唯一對外通路，兩造可各自取得一半寬度，皆可
   對外通行。又B1、B2部分均與原告單獨所有之288地號土地相
   鄰，B3部分亦與B2相鄰，對原告而言亦符公平，尚無獨厚任
   一共有人而損及其他共有人權益之疑慮，故本院認被告所提
   如附圖一所示分割方案，應屬適當可採，爰判決如主文第1項
   所示。
四、本件事證已臻明確，兩造其餘攻擊、防禦方法及所提證據，
    經審酌均於判決結果無影響，爰不予逐一論述，併此敘明。
五、末按因共有物分割、經界或其他性質上類似事件涉訟，由敗
    訴當事人負擔訴訟費用顯失公平者，法院得酌量情形，命勝
    訴之當事人負擔其一部；共同訴訟人因連帶或不可分之債敗
    訴者，應連帶負擔訴訟費用，民事訴訟法第80條之1、第85
    條第2項定有明文。查本件分割共有物之訴，為形式之形成
    訴訟，法院不受原告聲明分割方案之拘束，如准予裁判分割
    ，原告之訴即有理由，自無敗訴之問題，且兩造均因本件裁
    判分割而同霑利益，故本院認於裁判分割共有物訴訟，而法
    院准予分割，原告之訴為有理由時，仍應由兩造依系爭土地
    應有部分比例分擔訴訟費用，較符公平原則，爰依民事訴訟
    法第80條之1、第85條第2項規定，諭知訴訟費用負擔如主文
    第2項所示。
中　　華　　民　　國　　111 　年　　9 　　月　　16　　日
                  民事第二庭    法  官  江奇峰
以上正本係照原本作成。
如對本判決上訴，須於判決送達後20日內向本院提出上訴狀。如
委任律師提起上訴者，應一併繳納上訴審裁判費。
中　　華　　民　　國　　111 　年　　9 　　月　　19　　日
                                書記官  黃雅慧　　
附表：
訴訟標的：臺中市○區○○○段0000000○0000000○0000000地號土            地    編號 共有人姓名 應有部分比例 訴訟費用負擔比例 1 仲強投資股份有限公司      2分之1       2分之1 2 陳清文      40分之13 40分之13  3   周惠如      40分之7        40分之7